【裁判字號】    90,上易,1356
【裁判日期】    900919
【裁判案由】    偽造文書
【裁判全文】
臺灣高等法院高雄分院刑事判決                    九十年度上易字第一三五六號
      上  訴  人
      即  被  告  甲○○
右上訴人因偽造文書案件，不服臺灣高雄地方法院八十八年度易字第二九九號中華民
國九十年四月二十七日第一審判決（起訴案號：臺灣高雄地方法院檢察署八十七年度
偵字第一二九七八號、第二八００八號），提起上訴，本院判決如左：
      主      文
上訴駁回。
      事      實
一、甲○○於民國八十六年十月間，因其妻黎劉瑞梅所有坐落高雄縣大寮鄉○○段四
    五二地號（門牌高雄縣大寮鄉○○○村○○路十三號）房地，無法清償債權人劉
    素雲之票款新台幣（下同）十萬元及高雄區中小企業銀行（下稱中小企銀）房地
    貸款二百萬元之本息而遭台灣高雄地方法院查封，為免上開房地被拍賣，遂找政
    者房屋仲介有限公司總經理劉擇周（經原審另行審結）商議對策，甲○○與劉哲
    周二人乃決定先清償高雄區中小企業銀行貸款利息及劉素雲之票款後，撤銷該房
    地之查封，再找人頭當買主，將上開房地過戶在他人名下，另向銀行辦理貸款，
    以清償所欠高雄區中小企業銀行之債務。甲○○於是基於概括犯意聯絡，授權由
    劉擇周以黎劉瑞梅名義，於八十六年十一月二十八日與其有概括犯意聯絡之友陳
    坤助（業經原審判處有期徒刑四月確定）在高雄市○○路劉擇周事務所，明知並
    無訂立不動產買賣契約之事實，共同虛偽訂立上開土地及建築改良物買賣所有權
    移轉契約書，當天委由不知情之蘇秋香持向台灣高雄地方法院公證處辦理公證，
    使公證人將此不實之買賣契約登載於職務上所掌之公證書上，足以生損害於公眾
    及他人，復於同日委託不知情之代書趙澤恕向高雄縣鳳山地政事務所辦理該房地
    之所有權移轉登記，使該管公務員將此不實之買賣事項登載在所掌之土地建物登
    記簿，變更登記（於八十七年二月二日完成登記）上開房地所有權人為陳坤助，
    足生損害於高雄區中小企業銀行及地政機關對地籍管理之正確性及公信力。再由
    陳坤助以所有權人身份，於八十六年十二月十五日向不知情之中國信託商業銀行
    股份有限公司（以下簡稱中國信託銀行）辦理最高限額抵押設定五百四十萬元，
    並於八十七年二月三日向中國信託銀行貸款四百五十萬元，供甲○○清償先前積
    欠高雄區中小企業銀行借款及其他債權，惟甲○○事後並未遵守與劉擇周、陳坤
    助間之約定，自八十七年二月四日起即未繳納本息，致上開房地於八十七年五月
    二十九日經中國信託銀行聲請而由台灣高雄地方法院以八十七年度拍字第二六０
    二號民事裁定准予拍賣，並已拍賣完畢。
二、案經臺灣高雄地方法院檢察署檢察官簽分偵查起訴。
      理      由
一、訊據上訴人即被告甲○○否認上開偽造文書犯行，辯稱：原先我找劉擇周要辦貸
    款的事，以我女婿的名義貸款，但劉擇周說我女婿的資產不足，要另外找人頭貸
    款，我不答應，就作罷，結果我錢也沒拿到，之後劉擇周做了甚麼，我也不知道
    等情。
二、經查：
（一）被告甲○○之妻黎劉瑞梅所有上開房地經被告甲○○同意，由原審同案被告劉
      擇周找原審同案被告陳坤助為人頭，虛偽訂立土地及建築改良物買賣所有權移
      轉契約，並無真實買賣契約之事實，已經被告劉擇周及甲○○於檢察官訊問時
      坦白承認（見偵查卷第一一九頁至第一二一頁及第一三七頁至第一三八頁），
      核相符合，又原審同案被告陳坤助於檢察官訊問時雖供稱有真實買賣該房地，
      惟未能證明其付款之事實，於原審訊問後，始供認僅係出名為人頭而已，並無
      真實買賣房地，得到報酬五萬元等情（見原審卷第七十二頁背面），與被告劉
      擇周於檢察官訊問時所供本件實體上並無買賣行為，只包紅包幾萬元給陳坤助
      等情相符（見偵查卷第一二一頁），證人錢代榮於檢察官偵查時亦證稱原先是
      叫甲○○找親戚當人頭買主，但他親戚不願意，劉擇周才幫他找上陳坤助做人
      頭等情（見偵查卷第一三一頁至第一三二頁），與被告劉擇周及甲○○於偵查
      中及被告陳坤助於原審審理中所供均相符，可相信為事實，況本件因上開房地
      遭法院查封後，始進行買賣，再據以貸款，有高雄縣鳳山地政事務所八十七年
      七月三日八七鳳第所一字第一○三六一號函所附該房地過戶資料在偵查卷可稽
      ，買賣雙方未見面簽約，顯然與一般交易常情大不相同，被告甲○○於原審及
      本院審理時亦供稱本件不是買賣，是要貸款等情（見原審卷第三十九頁、本院
      卷第二十四頁、第三十四頁），已足認本件房地買賣契約係虛偽買賣無疑。
（二）原審同案被告劉擇周於前開時地委託不知情之蘇秋香將該買賣契約送請原審法
      院公證處辦理公證，再委託不知情之趙澤恕向高雄縣鳳山地政事務所辦理所有
      權移轉登記之事實，已經被告劉擇周於原審供述在卷，且有上開公證書及買賣
      所有權移轉契約書可證，被告甲○○於原審及本院訊問時雖辯稱不知情，亦不
      同意本件買賣等情，惟被告甲○○已於偵查時明白承認要辦理貸款，知道被告
      劉擇周找人頭之情，以本件房地嗣後向不知情之中國信託銀行辦理最高限額抵
      押設定五百四十萬元，並於八十七年二月三日向中國信託銀行貸款四百五十萬
      元，清償前積欠中小企銀及其他借款，有中國信託銀行九十年四月三日中信銀
      高發貸字第二○○三九號函及中小企銀九十年四月二日九十高銀四維字第五○
      號函在原審卷第一五二頁至第一六六頁可證，被告甲○○於原審審理時亦稱：
      房地貸了四百五十萬元，有還前借第一胎二百萬元、第二胎一百萬元，十七萬
      元是撤銷查封費用，二十五萬元是付仲介費用，我問劉擇周房子可以貸款，他
      說可以貸款四百多萬元等情（見原審卷第五十五頁），可見被告劉擇周辦理房
      地所有權移轉後，確實亦辦理新抵押貸款，還清原抵押貸款，與卷附貸款承諾
      書所載委託貸款金額相符，足認被告甲○○有授權被告劉擇周辦理本件房地抵
      押貸款，被告甲○○嗣後翻異其詞，自不足採信。
（三）被告甲○○之妻黎劉瑞梅所有上開系爭房地，與原審同案被告陳坤助間並無真
      正買賣關係，彼等所訂立之房地買賣契約係虛偽的，原審同案被告劉擇周竟利
      用不知情之蘇秋香將該買賣契約送請原審法院公證處辦理公證，使公證人將此
      不實之買賣契約登載於職務上所掌之公證書上，足以生損害於公眾及他人，復
      於同日利用不知情之代書趙澤恕向高雄縣鳳山地政事務所辦理該房地所有權移
      轉登記，使該管公務員將此不實之買賣事項登載在所掌之土地建物登記簿，變
      更登記上開房地所有權人為陳坤助，足生損害於高雄區中小企業銀行及地政機
      關對地籍管理之正確性及公信力。
（四）綜上所述，足見被告甲○○所辯未同意劉擇周找不認識之人頭辦貸款等詞，顯
      係卸責之詞，不足採信。本件事證明確，被告甲○○犯行，堪以認定。
三、按法院公證處及地政事務所對人民申請案件，雖應依法審查，然對該申請案本身
    之內容是否屬實，並無審查之權，亦無從審查，人民以虛偽之事項申請，公務員
    依法即應登載於公文書上，因此被告之行為自應成立使公務員登載不實罪。被告
    將原審法院公證處依其不實之事項所核發之公證書持之行使，向高雄縣鳳山地政
    事務所辦理該房地所有權移轉登記，使該管公務員將此不實之買賣事項登載在所
    掌之土地建物登記簿，再持之向不知情之中國信託銀行辦理最高限額抵押設定五
    百四十萬元，加以行使，足生損害於高雄區中小企業銀行及地政機關對地籍管理
    之正確性及公信力。核被告甲○○所為，係犯刑法第二百十六條、第二百十四條
    之行使使公務員登載不實公文書罪。被告甲○○與陳坤助、劉擇周就上開犯行，
    彼此間互有犯意聯絡及行為分擔，均為共同正犯。又被告甲○○使公務員登載不
    實之低度行為，為行使之高度行為所吸收，不另論罪。被告甲○○利用不知情之
    蘇秋香、趙澤恕辦理公證及所有權移轉登記，為間接正犯。被告甲○○先後二次
    行使使公務員登載不實公文書行為，時間緊接，犯罪構成要件相同，顯係基於概
    括犯意反覆為之，應依連續犯規定論以一罪，並依法加重其刑。
四、原審就被告甲○○部分，以被告甲○○罪證明確，因予適用刑法第二條第一項前
    段、第二十八條、第五十六條、第二百十六條、第二百十四條、第四十一條第一
    項前段，罰金罰鍰提高標準條例第一條前段、第二條之規定，並審酌被告甲○○
    之品行、犯罪之動機、僅為貸款，所犯情節尚非重大及犯罪後之態度等一切情狀
    ，量處有期徒刑三月，並諭知如易科罰金之折算標準；且按被告行為後，刑法第
    四十一條已於九十年一月十二日修正公佈生效，放寬為五年以下有期徒刑之罪得
    易科罰金，依刑法第二條第一項前段規定，應適用修正後之刑法第四十一條第一
    項前段規定宣告易科罰金之折算標準。認事用法核無違誤，所處之刑亦屬適當，
    被告甲○○上訴意旨，仍執前詞，否認犯罪，指摘原判決該部分不當，為無理由
    ，應予駁回。
據上論斷，應依刑事訴訟法第三百六十八條，判決如主文。
本案經檢察官沈紹嘉到庭執行職務。
中    華    民    國      九十      年       九       月      十九      日
                              臺灣高等法院高雄分院刑事第七庭
                                  審判長法官  王光照
                                        法官  黃仁松
                                        法官  黃壽燕
右正本證明與原本無異。
不得上訴。
                                      書記官  蘇恒仁
中    華    民    國      九十    年       九       月      二十      日
附錄本判決論罪科刑法條：
刑法第二百一十四條
  明知為不實之事項，而使公務員登載於職務上所掌之公文書，足以生損害於公眾或
  他人者，處三年以下有期徒刑、拘役或五百元以下罰金。
刑法第二百一十六條
  行使第二百十條至第二百十五條之文書者，依偽造、變造文書或登載不實事項或使
  登載不實事項之規定處斷。
                                                                        ｋ


司法院資訊處製作；財團法人民間司法改革基金會備份。
